【裁判字號】    99,消債抗,2
【裁判日期】    990325
【裁判案由】    聲請更生事件
【裁判全文】
臺灣雲林地方法院民事裁定             99年度消債抗字第2號
抗  告  人
即  債務人  甲○○
上列抗告人因消費者債務清理事件聲請更生，對於中華民國98年
12月21日本院98年度消債更字第71號裁定提起抗告，本院裁定如
下：
    主  文
抗告駁回。
抗告程序費用新臺幣壹仟元由抗告人負擔。
    理  由
一、本件抗告意旨略以：
（一）抗告人於消費者債務清理條例（下稱債清條例）施行後，
      曾以書面向最大債權金融機構台新國際商業銀行股份有限
      公司（下稱台新銀行）請求共同協商債務清償方案，台新
      銀行所開立之條件為14,010元，分180 期0 利率償還，惟
      抗告人協商之際已懷有五個月身孕，考量子女誕生後需增
      加支出，而以抗告人每月收入30,000元扣除個人必要支出
      9,829 元，及扶養子女費用8,165 元後，僅剩餘12,006元
      可供清償其債務，是無法負擔上開方案自不可歸責於抗告
      人。
（二）且依我國勞動基準法第50條規定，女工分娩前後，應停止
      工作，給予產假8 星期，而銀行協商部分，僅給予債務人
      展延期限一個月，得展延共2 次，而抗告人於協商之際已
      得預見胎兒將於10月份誕生，而抗告人之工作係經營滷味
      之販售，需獨自調配醬料、搬運食材、清理店面及營生工
      具，以面臨生產之女性而言，亦可知悉抗告人於懷胎8 月
      後，必然開始無力如期從事工作，而使收入減少，倘抗告
      人於協商時接受銀行所開立之條件，亦將僅剩毀諾一途，
      是抗告人未接受台新銀行之償還條件，並無規避債務之意
      圖。故抗告人於原審更生之聲請，應有理由。
（三）再者，抗告人於協商不成立後，曾多次向其他債權銀行提
      出個別協商，惟各家銀行均不願與抗告人進行正常性協商
      甚或無協商之意願，是抗告人有不能清償或不能清償之虞
      之情事，爰依法提起抗告，請求廢棄原裁定，准予更生等
      語。
二、按更生之聲請，債務人經法院通知，無正當理由而不到場，
    或到場而不為真實之陳述，或拒絕提出關係文件或為財產變
    動狀況之報告者，應駁回之，債清條例第46條第3 款定有明
    文。且該立法理由並指明: 「更生程序係為保護有更生誠意
    之債務人而設…或不配合法院而為協力行為等，即足認其欠
    缺清理債務之誠意，且無聲請更生之真意，自無加以保護之
    必要，爰設本條，明定更生開始之障礙事由。」故債務人向
    法院聲請裁定更生，自負有為誠實陳報之義務; 否則，即足
    認其無清理債務之誠意，而得依上開規定意旨，不予准許。
三、又按債務人對於金融機構因消費借貸、自用住宅借款、信用
    卡或現金卡契約而負債務，在聲請更生或清算前，應提出債
    權人清冊，以書面向最大債權金融機構請求協商債務清償方
    案並表明共同協商之意旨，同條例第151 條第1 項亦定有明
    文。而上開協商前置程序之意旨，在使金融機構與債務人就
    特定種類之債務清理事務上，利用法院程序外解決之協商機
    制，為迅速有效之自主性解決。而此一程序之進行，有賴當
    事人間之協力配合，本於誠信為基礎，形成債務清理之共識
    ，藉由法院之事後核可，賦予協商內容作為執行名義之正當
    性。苟債務人為圖謀直接進入更生程序，以期減免債務負擔
    ，而於前置協商程序時，故意使協商破裂，此時雖有債務協
    商不成立之形式，然藉由脫法方式造成此等結論，難謂債務
    人有進行協商債務清理之真意，難認已有進行前置協商程序
    。債務人進而聲請更生或清算者，即應認其聲請不備前置協
    商之要件，法院應依同條例第8 條規定，以裁定駁回之。
三、經查:
（一）抗告人於原審聲請主張: 其係營業額平均每月新台幣（下
      同）20萬元以下之從事小規模營業活動自然人，因向多家
      金融機構辦理消費借貸、信用卡、現金卡契約而負債務，
      債務總金額為2,661,157 元，有不能清償債務情事，於消
      費者債務清理條例施行後，曾於民國97年5 月8 日以書面
      向最大債權銀行台新銀行請求共同協商債務清償方案，台
      新銀行要求其以每月還款14,010元，0 利率、180 期之方
      式，直至債務全數清償為止。惟因聲請人所經營之『老饕
      滷味』，於97年間之平均每月淨利約為18,626元，扣除每
      月基本生活開銷及預計於97年10月份生產之相關支出後，
      每月僅餘3,118 元可供清償，顯無法負擔上開協議，因而
      經該行於同年7 月7 日以「無法負擔任何還款條件」為由
      ，開立前置協商不成立通知書，致前置協商不成立云云。
（二）抗告人主張之前揭事實，固據其於原審提出財產及收入狀
      況說明書、債權人清冊、小規模營業聲請人之簡單損益表
      、財政部高雄市國稅局財產歸屬資料清單、聲請人及其配
      偶之存摺內頁明細、財團法人金融聯合徵信中心當事人綜
      合信用報告─債務清理條例前置協商專用債權人清冊、前
      置協商不成立通知書、現金帳內頁明細、財政部高雄市國
      稅局96、97年度綜合所得稅各類所得資料清單、戶籍謄本
      、協議書、聲請人配偶之台耘工業股份有限公司在職證明
      書、泰興工程顧問股份有限公司資遣證明書及服務證明書
      、勞工保險局核定通知書、95至97年度綜合所得稅各類所
      得資料清單及全國財產稅總歸戶財產查詢清單、聲請人之
      勞工保險被保險人投保資料表、機車行車執照、營業登記
      資料公示查詢、財政部臺灣省中區國稅局虎尾稽徵所函、
      更生償還計畫草案及切結書等為證。
（三）然抗告人於97年間向台新銀行請求共同協商債務清償方案
      時，曾切結其每月收入為30,000元，每月家庭支出（含伙
      食費、水電、雜支、扶養費）為14,000元、保險費5,000
      元，每月可還款之金額為11,000元此有抗告人親簽之前置
      協商收入切結書、前置協商申請人財產及收支狀況說明書
      各1 份在原審卷可按。顯見抗告人在原審陳報其於97年間
      之平均每月淨利約為18,626 元 ，尚須扣除每月基本生活
      開銷及預計於97年10月份生產之相關支出後，每月僅餘3,
      118 元可供清償云云，已有不實，有違上開債清條例第46
      條須誠實陳報之規定。
（四）且抗告人已有加勞保及健保等社會福利保險，其醫療、生
      育、傷病等給付，已可獲得最低程度之保障，故債務人之
      收入，自應以清償債務為先，倘冀圖將其財產收入優先支
      付保險費，以維持保險契約效力，而拒絕清償債務，無異
      只謀自身利益而罔顧債權人受償權利，自難允許。而台新
      銀行於上開協商時，未將抗告人之保險費每月5,000 元列
      入，僅依其所切結之每月收入30,000元，扣除聲請人本人
      每月（無房貸、房租）之最低生活費7,945 元、子女扶養
      費3,973 元後，認尚餘18,082元，據此提供抗告人每月還
      款14,010元、0 利率、180 期之協商方案，俾利抗告人清
      償債務，有銀行公會前置協商還款方案試算表在原審卷可
      按。台新銀行所提供之上開還款條件，自屬合理可行。況
      且，抗告人並於97年11月3 日，另向新光人壽保險股份有
      限公司（下稱新光人壽保險公司）投保健康久久終身醫療
      健康保險，年繳保費達15,850元，與同期間停效之其防癌
      健康終身保險，月繳保費895 元（年繳10,740元，895x12
       =10,740），每年尚增加保費5,110 元（15,850-10,740=
      5,110 ），加上抗告人其他保險，其每年之保費高達68,4
      91元，有該保險公司函送之保險資料附原審卷可按，已超
      過一般人之保費支出甚明，足見抗告人並非無能力還款。
      惟抗告人竟以無法負擔任何還款條件，而未能與台新銀行
      達成上開協商，自屬因可歸責於抗告人之事由致協商不成
      立，與本條例所定協商前置之要件有違。
（五）再者，父母對於子女雖均負扶養義務，然「負扶養義務者
      有數人，而其親等同一時，應各依其經濟能力，分擔義務
      。」民法第1115條第3 項亦有明文規定。即父母對於未成
      年子女之扶養義務，並非一定依1/2 之比例分擔，而應依
      各人之經濟能力分擔。而抗告人既自陳其每月收入30,000
      元，並以無能力清償債務為由，向債權銀行申請債務清償
      商協，其經濟能力自屬不佳; 而其配偶李日欣於98年2 、
      3 、4 月平均收入為55,267元，於97年之月平均收入亦有
      49,194元等情，有其薪資轉帳玉山銀行存摺影本、台耘工
      業股份有限公司在職證明書及97年度綜合所得稅各類所得
      資料清單在原審卷可參，其並於97年11月3 日，以其女李
      瀅琦為被保險人，另向新光人壽保險公司投保護癌宣言終
      身健康保險及健康久久終身醫療健康保險，年繳保費分別
      為9,333 元及11,470元，合計年繳保費達20,803元（9,33
      3+11,470=2 0,803），加上李日欣先前以子女李瀅瓔為被
      保險人之防癌健康終身保險，半年繳保費4976元，及以李
      日欣自己為被保險人之保險，其年繳保費高達76,617元，
      亦有上開保險公司函送之保險資料可佐，其經濟能力自較
      抗告人為佳，其與抗告人對於子女分擔扶養義務之比例，
      應以約2 比1 之比例為相當，然抗告人計算扣除其應負擔
      子女之扶養費8,165 元，顯已超過扶養費之1/2 ，亦無可
      採。
（六）至於抗告人主張其於協商之際已得預見其次女將於同年10
      月份誕生，抗告人於懷胎8 月後，必然開始無力如期從事
      工作，而使收入減少，倘其於協商時接受銀行所開立之條
      件，亦將僅剩毀諾一途云云，亦核與一般國人之生活經驗
      不符，並與其於原審提出營業收支帳目表，僅於該年9 月
      未營業之事實有異（原審附證4 ），委無可採。
四、綜上所述，本件抗告人聲請更生未據實陳報其財產狀況，且
    有能力負擔最大債權銀行台新銀行所提出之協商清償方案，
    惟其堅持不接受，以致協商不成立，足認其未依正當程序進
    行協商，核與未請求前置協商無異，其聲請之要件不備，且
    該欠缺屬無從補正，應依債清條例第8 條及第46條第3 款規
    定駁回。從而，原審裁定駁回抗告人更生之聲請，核無違誤
    ，抗告意旨猶執前詞，指摘原裁定不當，求予廢棄，並請求
    裁定准予開始更生，為無理由，應予駁回。
五、據上論結，本件抗告為無理由，依消費者債務清理條例第15
    條，民事訴訟法第495 條之1 第1 項、第449 條第1 項、第
    95條、第78條，裁定如主文。
中    華    民    國    99    年    3     月    25    日
                  民事第二庭審判長  法    官  黃一馨
                                    法    官  陳秋如
                                    法    官  李秋瑩
上為正本係照原本作成
本裁定不得抗告
中    華    民    國    99    年    3     月    25    日
                                    書 記 官  曾玲玲

司法院資訊處製作；財團法人民間司法改革基金會備份。
